臺灣臺中地方法院民事判決
111年度訴字第1113號
原      告  鄒秀美  
訴訟代理人  鞠金蕾律師
被      告  廖春綢  
訴訟代理人  徐明珠律師
複代理人    陳婉寧律師
上列當事人間請求返還不當得利事件，本院於民國111年10月21
日言詞辯論終結，判決如下：
    主    文
原告之訴及假執行之聲請均駁回。
訴訟費用由原告負擔。
    事實及理由
一、原告主張：被告於107年12月間以原告單身、無子女、身體
    狀況不佳為由，介紹在南山人壽保險股份有限公司（下稱南
    山公司）任職之訴外人黃棟樑為原告規劃每年應繳保費新臺
    幣（下同）71,192元之壽險；再於107年12月12日介紹在三
    商美邦人壽保險股份有限公司（下稱三商美邦公司）任職之
    訴外人蔡束幸，為原告加保三商美邦公司每年應繳保費70,0
    03元之壽險，均由被告代墊保費。被告嗣於108年1月26日以
    代墊上述保費為由，而要求原告簽立內容略為：本人鄒秀美
    自100年2月15日起每次以1至數萬元不等，向廖春綢女士商
    借周轉計到108年1月26日為止，共借1,685,000元整，以上
    所言確為事實。為證明事實與誠意、經雙方協議認可，特立
    此借據並開立1張1,685,000元整的本票，祇限廖春綢女士可
    追償等語之借款契約（下稱系爭借款契約）。原告於108年5
    月2日經診斷患有「乳房惡性腫瘤，獲南山人壽保險公司理
    賠826,000元後，隨即返還被告所墊付之保費，被告卻又再
    執系爭借款契約及本票要求原告還款，原告因而於108年7月
    23日將三商美邦公司所給付之保險金1,511,507元，其中142
    萬元交付被告存入國泰世華商業銀行股份有限公司（下稱國
    泰世華銀行）篤行分行及臺中市農會帳戶。為此，爰依民法
    第179條不當得利之法律關係提起本訴請求被告返還等語。
    並聲明：(一)被告應給付原告142萬元，及自起訴狀繕本送
    達被告翌日起至清償日止，按週年利率百分之5計算之利息
    。(二)願供擔保請准予宣告假執行。
二、被告則以：原告與被告認識後常訴說自己無依無靠，並經常
    向被告商借1至10數萬元不等之金額，被告於107年底發現自
    己前後已借款100多萬元給原告，遂請共同友人黃楝樑繕打
    系爭借款契約，該借款契約中多處由原告親自書寫，並加註
    「祇限廖春綢女士可追償」等語，簽發之本票有關受款人姓
    名、金額、發票人姓名及地址、發票日期、禁止背書轉讓等
    字，亦由原告自行書寫，足證兩造間確有金錢借貸，且原告
    尚積欠被告1,685,000元。又原告向南山公司、三商美邦公
    司投保之保費確係向被告借款繳納，惟被告並不知原告投保
    内容，亦不認識蔡束幸，且被告設於國泰世華銀行篤行分行
    及臺中市農會之帳戶，並無原告所稱之巨額存款。又原告固
    曾向被告表示願以部分理賠金清償債務，卻就還款金額討價
    還價，僅清償低於100萬元之債務，爾後被告因故不願再借
    貸予原告，原告惱羞成怒屢對被告興訟等語，資為抗辯。並
    聲明：(一)原告之訴駁回。(二)如受不利之判決，願供擔保
    請准免為假執行。
三、兩造不爭執之事項：
(一)原告於108年1月26日簽立本院卷第119頁之借款契約及第73
    頁之本票，借款契約上除被告簽名及填寫身分證字號Z00000
    0000等字外，借款契約其他手寫文字及本票均為原告書寫。
(二)107年12月間被告介紹南山公司職員黃棟樑為原告投保如本
    院卷第23至27頁所示之保險契約。
(三)107年12月12日被告與黃棟樑介紹原告三商美邦公司保險員
    蔡束幸為原告投保如本院卷第29至35頁所示之保險契約。
(四)被告借款予原告繳納上開保險契約之保費共141,195元，即
    南山公司保單之保險費71,192元，及三商美邦公司保單之保
    險費70,003元，原告嗣已清償完畢。
(五)南山公司曾理賠原告826,046 元。
(六)三商美邦公司曾理賠原告1,511,507元，原告於108年7月23
    日取得保險公司簽發之支票（票號DA0000000）。
四、兩造爭執之事項：
(一)被告是否取得原告自三商美邦公司領取之保險金其中142萬
    元？
(二)原告是否有積欠被告債務？若有，債務金額為何？
(三)原告主張因被告以系爭借款契約為由，將三商美邦人壽公司
    理賠原告之保險理賠金1,511,507元中之142萬元取走，爰依
    不當得利之法律關係請求被告返還142萬元，有無理由？
五、得心證之理由：
(一)原告主張其向南山公司投保每年應繳保費71,192元之壽險，
    及向三商美邦公司投保每年應繳保費70,003元之壽險。嗣於
    108年1月26日，原告在黃棟樑繕打製作之系爭借款契約簽名
    ，並簽發本票交付被告。原告嗣於108年5月2日經診斷患有
    「乳房惡性腫瘤」，獲南山人壽保險公司給付保險金826,00
    0元、三商美邦公司給付保險金1,511,507元等情，業據提出
    保險契約、系爭借款契約、診斷證明書、郵局存摺明細、保
    險金給付通知書等件為證（見本院卷第23至45頁），亦為被
    告所不爭執，應堪信為真實。
(二)按當事人主張有利於己之事實者，就其事實有舉證之責任，
    民事訴訟法第277條本文定有明文。民事訴訟如係由原告主
    張權利者，應先由原告負舉證之責，若原告先不能舉證，以
    證實自己主張之事實為真實，則被告就其抗辯事實即令不能
    舉證，或其所舉證據尚有疵累，亦應駁回原告之請求（最高
    法院74年度台上字第913號判決意旨參照）。查本件原告主
    張被告取走原告從三商美邦公司領取之保險金其中142萬元
    ，依不當得利之法律關係請求被告返還等語，為被告所否認
    ，又被告雖曾自原告處取得金錢，然否認有自三商美邦公司
    理賠之保險金中取償，原告亦於本院言詞辯論程序中自陳僅
    就被告取走原告從三商美邦公司領取之保險金其中142萬元
    主張不當得利，不爭執其他原、被告間金錢往來等語（見本
    院卷第198頁），是本件首應釐清被告是否確有取走三商美
    邦公司之保險金142萬元，始須再行論斷被告取得該142萬元
    是否無法律上之原因而構成不當得利，則依上開說明，即應
    由原告就曾交付142萬元予被告之事實，負舉證之責。惟依
    國泰世華銀行存匯作業管理部111年9月5日國世存匯作業字
    第1110153549號函表示：查客戶廖君之存款帳戶，於108年7
    月23日皆無交易紀錄等語（見本院卷第171頁），及臺中地
    區農會111年9月6日台中地區農信字第1110001623號函覆資
    料，被告帳戶於108年7月23日亦無交易紀錄（見本院卷第17
    3、175頁），是依上開資料顯示，原告所指被告帳戶內，於
    108年7月23日並無142萬元之交易紀錄，原告復未能舉證證
    明被告確有取走原告自三商美邦公司領取之保險金142萬元
    ，自難僅以原告片面所述，逕認被告獲有該142萬元之保險
    金。
(三)基上，本件原告既未能證明被告曾自原告處取得三商美邦公
    司給付之保險金142萬元，難認被告受有利益，即無庸論斷
    被告取得利益是否無法律上之原因，且遍觀全卷，亦無其他
    事證足認被告無法律上原因受有利益，致原告受有損害，是
    原告依不當得利之法律關係請求被告返還142萬元，洵屬無
    據。　　
六、綜上所述，原告依不當得利之法律關係，請求被告返還142
    萬元，為無理由，應予駁回。原告之訴既經駁回，其所為假
    執行之聲請即失所依附，併予駁回。
五、本件事證已臻明確，兩造其餘攻擊防禦方法及所提證據經審
    酌後，於判決結果不生影響，爰不另一一論駁，附此敘明。
六、訴訟費用負擔之依據：民事訴訟法第78條。
中　　華　　民　　國　　111 　年　　11　　月　　4　　日
                  民事第六庭    法  官  楊雅婷
正本係照原本作成。
如對本判決上訴，須於判決送達後20日內向本院提出上訴狀。如
委任律師提起上訴者，應一併繳納上訴審裁判費。
中　　華　　民　　國　　111 　年　　11　　月　　4　　日
                                書記官  謝其任